臺灣高等法院刑事判決　　　　　　　　 95年度上訴字第606號
上　訴　人　臺灣宜蘭地方法院檢察署檢察官
上　訴　人
即　被　告　丙○○
　　　　　　　　　　（現於台灣宜蘭監獄執行中）
選任辯護人　俞兆年律師
　　　　　　曾冠棋律師
被　　　告　己○○
　　　　　　　　　　（現於台灣宜蘭監獄執行中）
上列上訴人因被告等殺人等案件，不服臺灣宜蘭地方法院94年度
重訴字第1號，中華民國94年12月15日第一審判決（起訴案號：
臺灣宜蘭地方法院檢察署93年度偵字第2580號、第3714號），提
起上訴，本院判決如下：
    主  文
原判決撤銷。
丙○○成年人共同故意對少年犯傷害罪，處有期徒刑捌月，減為
有期徒刑肆月。又殺人，處有期徒刑拾貳年。應執行有期徒刑拾
貳年貳月。
己○○成年人共同故意對少年犯傷害罪，處有期徒刑捌月，減為
有期徒刑肆月，如易科罰金，以參佰元折算壹日。
    事  實
一、己○○於民國93年7月24日前後騎乘機車經過宜蘭縣冬山鄉
    ○○路與東城路交岔口處，遭不明人士持鐵棒敲打後腦1下
    ，己○○事後懷疑係壬○○（76年11月出生，當時為未滿18
    歲之少年）所為，並告知友人丙○○，二人遂決定伺機報復
    。適於93年7月31日18時許，丙○○駕駛車牌號碼0000000號
    白色自用小客車（下稱甲車）搭載己○○，在宜蘭縣冬山鄉
    ○○路與義成路路口，即巧遇騎乘機車之壬○○，丙○○遂
    示意壬○○停車，對之稱伊認識其父親丑○○，有事欲與壬○○詳談，壬○○乃上車，丙○○即載己○○及壬○○至位
    在宜蘭縣蘇澳鎮○○路12號之龍德工業區。至龍德工業區後
    ，丙○○、己○○即質問壬○○上開毆打己○○事宜，經壬○○否認，引起丙○○、與己○○二人之不滿，渠二人均已
    成年，明知壬○○為未滿18歲之少年，仍基於共同傷害人身
    體之犯意聯絡，共持丙○○所有放置在系爭車輛上之鋁棒1
    支（未扣案），先後毆打壬○○，致壬○○身體受有左上臂
    、左大腿鈍挫傷、左腰鈍挫傷及血尿之傷害。
二、於同日（31日）19時許，丑○○得知壬○○搭乘丙○○車輛
    一事，旋撥打電話向丙○○詢問，並相約至「阿樹」雜貨店
    談判，丙○○遂於93年7月31日19時30分許，先將壬○○載
    送其至宜蘭縣冬山鄉公所使其返家。同日晚間，壬○○之兄
    癸○○、寅○○知悉其弟遭丙○○、己○○毆傷，即聯絡壬○○邀約堂兄弟子○○、友人丁○○、辛○○、戊○○等人
    及其他真實姓名年籍不詳之男子多人，分騎機車並持棍棒器
    物欲尋找丙○○理論報復，癸○○騎乘車牌號碼0000000 號
    機車、寅○○騎乘車牌號碼0000000號機車（下稱乙車），
    在宜蘭縣冬山鄉○○路○段717巷1弄15號丙○○住處附近街
    道尋人。於93年7月31日20時40分許，丙○○駕駛所有甲車
    沿宜蘭縣冬山鄉○○路由冬山往蘇澳方向行駛，行近香中路
    與東城路路口（下稱系爭路口）時，為癸○○、寅○○二人
    及所騎機車攔住，丙○○即停車並搖下車窗與癸○○、寅○○二人談話，癸○○、寅○○並質問丙○○為何毆打壬○○
    ，雙方正理論中；適戊○○騎乘車牌號碼0000000號機車（
    下稱戊車）搭載壬○○；丁○○騎乘車牌號碼0000000號機
    車（下稱丙車）搭載辛○○；子○○騎乘車牌號碼0000000
    號機車，及其邀集之不明男子共約10人以上亦陸續騎機車共
    多部而行駛至該處，即將丙○○車輛包圍並敲打其車輛，斯
    時癸○○等人一方忽有人（無法確定實際下手之人）持棍棒
    毆打仍在車上駕駛座丙○○，致丙○○受有臉部撕裂傷3公
    分、左側前臂挫瘀傷之傷害。丙○○見寡不敵眾，急忙駕車
    往蘇澳方向前行欲逃離該處，詎癸○○等人仍不罷手，續以
    騎乘機車包夾方式欲阻擋丙○○離去，並持續以棍棒敲丙○○車輛之前擋風玻璃、二側車門及車窗等多處，丙○○雖一
    路閃躲勉強前行，惟仍無法擺脫包夾之機車，斯時丙○○見
    前方香中路、東城路口處，疑似停放有丑○○之自用小客車
    ，丑○○及另名男子且手持不明器物分別站立於車旁，丙○○恐丑○○為其毆打壬○○一事對其不利，不願與丑○○正
    面衝突，即在香中路上如附圖一所示之Ａ處迴車往冬山方向
    逃離（下稱第一次迴車）。惟癸○○等人仍不罷休，持續分
    騎機車緊跟包夾並以棍棒敲打丙○○所駕甲車之車身及玻璃
    ，丙○○為求儘速離開現場，仍踩油門前行，且為防衛自己
    之生命、財產安全，於慌亂中不得已，而在如附圖二所示Ｂ
    處，丙○○所駕甲車之左前車頭自後撞擊阻擋在其左前方由
    丁○○所騎之丙機車（下稱第一次碰撞），丙車遭撞後即倒
    地，丙車騎士丁○○因而受有左鎖骨骨折之傷害，後座乘客
    辛○○則受有左手及左前臂多處擦傷、左膝及左小腿多處擦
    傷、左臀挫傷之傷害。而戊○○所騎乘之戊車因跟隨丙車追
    逐丙○○之甲車，戊○○見丙車被撞，隨即向右側往路旁閃
    避，戊車騎士戊○○及後座乘客壬○○並即下車，惟丙○○
    所駕甲車於撞擊丙車後，因閃煞不及又撞擊並輾壓已停放在
    路旁之戊機車（下稱第二次碰撞），撞擊地點及路線如附圖
    三所示。
三、於丙○○撞及丙車、戊車後，且丁○○、辛○○已經受傷，
    現場一片混亂，眾人陸續走避，丙○○於此時本可駕車往冬
    山方向離開現場，惟其心有不甘，又萌報復之心，於如附圖
    四所示之Ｃ處掉頭迴轉往蘇澳方向前進（下稱第二次迴車）
    ，見其前方有寅○○騎乘之乙車亦往蘇澳方向前進，明知以
    以汽車自後大力撞擊他人行進中之機車，足以使人致命而產
    生死亡結果，竟基於殺人犯意，於第二次迴車後即加速前進
    ，於附圖五所示之Ｄ處，故意撞擊前方由寅○○騎乘之乙機
    車（下稱第三次碰撞），因撞擊力道巨大，乙機車隨即往滑
    行至東城路、香中路之路口處（如附圖五所示位置），寅○○則往前向空中彈飛，適卯○○騎乘車牌號碼0000000號機
    車（下稱庚車）沿香中路往冬山方向行駛至該處，適彈飛之
    羅良志正落下而與庚機車擦撞後始著地。寅○○因而受有多
    重外傷性傷害、顱骨骨折、腦出血等傷害。丙○○則於向往
    蘇澳方向前行至如附圖六所示之Ｅ處，又迴轉往冬山方向行
    駛（下稱第三次迴車）約一百餘公尺處至如附圖六所示之Ｆ
    處，因該車底盤撞損已無法繼續駕駛前行，始棄置逃離現場
    。嗣寅○○經送財團法人羅許基金會羅東博愛醫院（下稱博
    愛醫院）急救，迄93年8月2日7時許，因多重外傷性創傷致
    急性硬腦膜下出血死亡。
四、案經丑○○、壬○○訴由宜蘭縣警察局羅東分局報告臺灣宜
    蘭地方法院檢察署檢察官偵查起訴。
    理  由
甲、程序問題：
一、本案相關證人癸○○、子○○、戊○○、丁○○、卯○○於
    偵查中所為陳述，均經依法具結者，且查無其他顯不可信之
    情形，依刑事訴訟法第159條之2規定，自均有證據能力。且
    證人癸○○、子○○、戊○○、丁○○、卯○○於原審或本
    院審理時均有以證人身分再到庭作證，並經交互詰問程序，
    被告及其辯護人並對證人行使證人詰問權，本院自均得引為
    被告丙○○、己○○二人論罪之依據。
二、至證人壬○○於93年8月17日偵查中曾到庭作證稱沒有看到
    本案死者寅○○如何為被告丙○○所撞擊。惟其於93年11月
    30日偵查中復到庭改稱其有看到死者寅○○如何被撞，93年
    8月17日偵查中所證沒有看到一節並不實在（見2580號偵卷
    第313頁以下），且因涉嫌偽證罪，另案由原審法院少年法
    庭處理中，已經本院調卷查明屬實；於94年10月31日原審再
    到庭為相同內容之證言，且證人壬○○於本院審理時就此部
    分復證稱：沒有人叫我做偽證，是我自己說謊的，因為事情
    發生後被告丙○○還有打電話到我家，我怕他對我家人不利
    ，所以第一次檢察官開庭問話時我說沒有看到，但這是不實
    在的，93年11月30日偵查、94年10月30日地方法院開庭時講
    的才是實在的等語（見本院卷二第40頁背面96年9月27日審
    判筆錄）。雖然證人壬○○所述前後不一，惟本院參酌證人
    壬○○於案發時確實在場，且於93年8月17日偵查中作證時
    尚未滿18歲，智慮猶屬淺薄，其兄又甫為被告丙○○撞死，
    故於第一次偵查庭作證時因心生畏懼而為不實陳述，尚非顯
    與常情相違；且本案現場目擊證人有多人，不只壬○○一人
    而已，壬○○若真未看到，實無事後於93年11月30日偵查中
    開庭時又再向檢察官自陳其先前為偽證，而甘受處罰之必要
    。本院審酌全案情節，認為證人壬○○於93年8月17日偵查
    中開庭時所證沒有看到死者寅○○如何被撞一節為不實在，
    其於93年11月30日偵查中、94年10月31日原審時具結後所為
    證言始為其真實陳述，有證據能力，而得採為本案證據。
三、又因被告己○○於93年7月間另涉嫌毒品案件，經警方向檢
    察官申請自93年7月6日至93年8月4日止，對己○○所持用之
    門號0000000000號行動電話實施通訊監察（通訊監察書見25
    80號偵卷第320頁），而一併監察得知被告丙○○於案發當
    晚即93年7月31日21時23分38秒，有以所持用門號000000000
    0號行動電話撥打己○○所持用上開0000000000號行動電話
　　，被告丙○○在電話中並對己○○提及本案相關情節，有監
    聽譯文及通聯紀錄各1份在卷可稽（見2580號偵卷第85、169
    頁）。雖被告丙○○之辯護人為其辯稱：該監聽內容係來自
    於共同被告己○○所涉嫌之毒品案件，不得引為被告丙○○
    所涉殺人案件之證據云云。惟查：警方係因對被告己○○所
    涉毒品案件實施通訊監察結果而意外查知被告丙○○於案發
    後與己○○有為與本案相關之對話內容，該通訊監察雖非針
    對本案而為，惟警方已依法向檢察官申請通訊監察書，該監
    聽譯文內容並非違法取得甚明；且被告丙○○於本院審理時
    亦承稱確有與己○○有該等對話內容（見本院卷一第144頁
    正面、本院卷二第46頁正面），本院加以採信，並無侵害被
    告丙○○之權益可言，上開偵查卷附之監聽譯文應有證據能
    力。被告丙○○之辯護人以上開監聽譯文非直接自本案而取
    得認無證據能力云云，尚有誤會。
乙、實體問題：
壹、被告丙○○、己○○傷害部分：
    訊據被告丙○○、己○○均坦承有於上開時、地，共同持鋁
    棒1支毆打壬○○，致壬○○受有上開傷害之事實，並經證
    人壬○○於偵查中證述明確（見93年度偵字第2580號卷第18
    3-184頁），復有博愛醫院診斷證明書2紙在卷可憑（見偵字
    第2580號卷第292-1頁、本院卷一第111頁）。且依告訴人壬○○於本院審理時所提診斷證明書所載，壬○○確實於案發
    當日之93年7月31日晚間9時22分即因身體受傷而至該院急診
    治療無誤，被告丙○○於本院審理時猶辯稱：壬○○不是當
    天去就醫，所受之傷可能不是伊當天毆打所致云云，自不足
    採。被告丙○○、己○○二人上開自白應為事實，可以採信
    ，渠二人有上開共同傷害之犯行，堪以認定。
貳、被告丙○○殺人部分：
一、訊據被告丙○○對於被害人寅○○於上開時地遭其撞擊而受
    傷死亡之事實固不爭執，惟矢口否認有何殺人犯行，辯稱：
    當日是丑○○帶著癸○○、寅○○、壬○○及其友人，機車
    約一、二十輛，在香中路上攔住伊之汽車，癸○○、寅○○
    叫伊下車，結果伊下車就被打及砸車，伊還有很多人圍住伊
    ，急忙中伊趕快上車要往蘇澳方向走避，但看到前方路口有
    丑○○之汽車，及丑○○和他兒子癸○○手中有拿槍擋在路
    口，伊很害怕就迴車往冬山方向，但還是很多機車包圍伊，
    不讓伊離去，伊想離去又要閃機車，不得已就有撞到前方的
    機車，伊不是故意的；伊撞到機車後，見到前方還是有四部
    機車擋著伊離開，還有七、八個人持棍棒在機車旁機不讓伊
    走，伊只好再迴車往蘇澳方向，因為伊汽車擋風玻璃被砸，
    且伊頭部受傷血流滿面，伊看不清楚前方，如何撞到寅○○
    的伊不清楚，是撞到他人還是連人帶車一起撞，伊都不知道
    ，伊沒有殺害寅○○的故意云云。
二、被害人寅○○之死因：
  (一)被害人寅○○係遭被告丙○○開車撞擊而死亡
  　被害人即死者寅○○於上開因所騎乘之乙車遭被告丙○○所
    駕之甲車自後方撞擊而死亡之事實，業據當場目擊證人癸○○、子○○、壬○○、戊○○於偵查及原審時證述明確（分
    別見2580號偵卷第190頁93年8月17日訊問筆錄、相驗卷第43
    -44頁93年8月2日訊問筆錄、2580號偵卷第313-315頁93年11
    月30日訊問筆錄、相驗卷第46-47頁93年8月2日訊問筆錄；
    原審卷二第36-41頁、第45-46、第16-17頁94年10月31日審
    判筆錄、原審卷三第190頁94年11月24日審判筆錄）。且經
    法務部法醫研究所鑑定結果，寅○○身體受多處外部、內部
    傷害，對其死因之看法為：死者因車禍致多重外傷性創傷玫
    急性硬腦膜下出血而死亡，此有法務部法醫研究所（93）法
    醫所醫鑑字第1163號鑑定書1份在卷可憑（見相驗卷第112頁
    至第119頁），復有寅○○屍體照片12幀在卷（見相驗卷第
    88-93頁）可資佐證。
  (二)被害人寅○○係騎乘乙車之行進狀態中遭撞擊
  　雖宜蘭縣警察局羅東分局依現場跡證而研判被害人寅○○排
    除有遭輾壓，其遭撞擊時應站立於冬山往蘇澳方向快車道內
    側，且不排除手持撞球桿（見宜蘭縣警察局現場勘察報告卷
    第12頁案情研判(四)，下稱縣警局勘察報告）。及法務部法醫
    研究所於偵查中對被害人寅○○之死因復補充意見，摘要如
    下：(1)、死者寅○○身體外傷主要為頭部鈍器傷、頸部鈍器
    傷、及背腰部鈍器傷，均為大範圍面積之鈍器傷造成。(2)、
    死者寅○○之致命傷為頭部鈍器傷。因頭部鈍器傷造成顱骨
    骨折、急性硬腦膜下出血及蜘蛛網膜下腔出血。頸部鈍器傷
    血造成後頸部肌肉嚴重出血。背腰部鈍器傷造成兩側後肋膜
    出血及肺臟挫傷出血。故致死創傷為頭部鈍器傷。(3)、宜蘭
    縣警察局鑑識結果認為死者寅○○係背部朝自小客車遭撞擊
    ，頸背部及後腦分別撞擊自小客車前擋風玻璃左側上、下二
    處，依（93）醫鑑字第1163號身體外部傷害所記載，頭部於
    右後頂部有壹撕裂傷，左背部有皮下出血、右背部有大範圍
    之擦傷，延伸至右腰部，以上外傷部分與鑑識結果認定之撞
    擊方式所導致的外傷相符合，有該所93年10月22日法醫理字
    第0000000000號函一份可稽（見2580號偵卷第298、299頁，
    下稱法醫研究所補充意見）。惟查：
    (1)依現場目擊證人癸○○、子○○、壬○○、戊○○於偵查
      、原審時所證，被害人寅○○被撞擊當時確係騎乘乙車之
      行進狀態，而非站立於路中。證人癸○○於偵查中證稱：
      被告車子撞到寅○○的機車，寅○○人飛起來等語（見25
      80號偵卷第190頁）；於原審時證稱：被告係開車由香中
      路往蘇澳方向撞擊寅○○的機車等語（見原審卷二第41
      頁）。證人子○○於偵查中證稱：被告用車頭向騎機車的
      寅○○正後方撞，寅○○人往上飛了起來摔在地上等語（
      見相驗卷第44頁）；於原審中證稱：被告是往蘇澳方向撞
      到寅○○，是從後面撞到寅○○的機車，寅○○就飛起來
      後倒在往蘇澳方向的地上等語（見原審卷二第46頁）。證
      人壬○○於偵查中證稱：我看到丙○○又迴轉，接下來往
      蘇澳的方向撞了騎在機車上的寅○○，寅○○整個人飛起
      來等語（見2580號偵卷第315頁）；於原審中證稱：被告
      的司機側車頭撞到我哥哥的機車的後面等語（見原審卷二
      第17頁）。證人戊○○於偵查中證稱：被告有撞我的機車
      ，他車子又迴轉撞寅○○的機車，我看到寅○○飛起來倒
      在地上等語（見相驗卷第46頁）；於原審中證稱：寅○○
      被撞時正在騎機車，當時是在馬路中間被撞，是往蘇澳方
      向的快車道上，當時我在寅○○對面的人行道上等語（見
      原審卷三第7頁）。及證人癸○○於本院審理時復證稱：
      我們二人到達現場後，先停路邊，丙○○開始開車亂撞，
      我想離開現場，我覺得很危險，這時我有看到寅○○牽機
      車，然後騎上機車往蘇澳方向，我覺得寅○○也是想走，
      因為他騎上機車之後還對站在路邊的我說「哥哥趕快跑」
      ，然後他就連人帶車被丙○○撞到了，丙○○從後面撞寅
      ○○」、「丙○○撞及寅○○前，丙○○的前方只有寅○○一台機車」等語明確（見本院卷二第41、42頁96年9月
      27日審判筆錄）。綜核現場目擊證人癸○○、子○○、壬○○、戊○○等人上開證言，渠等就被害人寅○○被撞時
      係正在騎機車於香中路上往蘇澳方向之行進狀態，被撞後
      有飛起來等節，均相一致。
  　(2)又證人癸○○、子○○、壬○○、戊○○等人均證述，被
    　害人寅○○被撞後有飛起來一節，亦與有騎乘庚車經過現
      場之證人卯○○於偵查及原審時所述相符，證人卯○○於
      偵查中證稱：我正騎乘機車在工廠處轉彎，一個人飛起來
      彈到我機車的左側，我人向右倒等語（見相驗卷第47頁93
      年8月2日訊問筆錄）；於原審時復證稱：我騎機車由東城
      路右轉香中路，右轉後，看到寅○○從我正前方在空中背
      對我飛過來，我的車倒在地上，我被機車壓著，寅○○倒
      在我的車旁，．．．我沒有看到死者如何被撞，我看到時
      ，他已經在半空中等語（見原審卷二第53、55頁94年10月
      31日審判筆錄）。可知寅○○於被撞後確有「飛起來」而
      再掉落證人卯○○之機車旁附近地上，衡情寅○○若係站
      立於路中被撞擊，因僅有後方強大之受力，依物理學之作
      用力而言，寅○○若係站著被撞，較可能的情形應該是直
      接倒地或遭輾壓，而較不可能「飛起來」再落地；反之，
      寅○○被撞當時若係騎乘機車之行進狀態，因有一往前之
      行進力量，此時後方忽然受大力撞擊，其人體定會往上彈
      起呈「飛起來」狀態後再落地，始較符合物理學之力之作
      用原理。再參酌依縣警局勘察報告卷所附之乙車受損照片
      ，依該卷第82頁133號照片、83頁135號照片所示，乙車後
      方明顯受損；暨第83頁136號照片、84頁137、138號照片
      、85頁139號照片所示，乙車之車腳架右支架及排氣管均
      遺有白色油漆，排氣管並有凹陷情形，與被告丙○○所駕
      甲車係白色外觀一節相符，足證被告丙○○所駕甲車與死
      者寅○○所騎乙車，二車車體確有接觸（關於甲車、乙車
      之碰撞型態，理由詳如後述）。再觀諸相驗卷附警方繪製
      之現場圖，寅○○所騎乙車係停放在系爭路口往龍德工業
      區之路口處（如附圖六所示之Ｇ處，附圖六係依據中央警
      察大學送鑑定所繪製之現場重建圖27而製作，而就乙機車
      最後停放之地點，中央警察大學就係依據相驗卷第26-1、
      26-2、26-3、26-4頁所附之警方繪製現場圖而來），並遺
      留有一弧形刮地痕，依目擊證人壬○○於偵查中所證：寅
      ○○的機車被撞後被丙○○的車子拖住，丙○○的車子在
      香中系和東城路迴轉時，寅○○的機車也被拖著迴轉等語
      （見2580號偵卷第315頁）；及被告丙○○所駕甲車確實
      有在該路口處為第三次迴車往冬山方向（詳如下述），益
      證被告丙○○確實係連人帶車遭擊死者寅○○，而死者所
      騎乙車被撞後即遭被告丙○○之甲車拖行始停放於如附圖
      六所示之Ｆ處。
    (3)死者寅○○背部所受傷害不足以證明係自背部遭撞擊
    　雖依法醫研究所鑑定報告所示，死者寅○○左背部有皮下
      出血、右背部有大範圍擦傷（延伸至右腰部）、右下腹部
      外側有長條狀之擦傷（延伸至右臀部上部）、後頸部肌肉
      有嚴重出血等傷害（見相驗卷第115頁正面、116頁背面）
      ；及本院檢視縣警局勘察報告卷所示死者屍體照片，其背
      部明顯受有右腰處擦傷（第90頁149號照片）、右背擦傷
      （同頁150號照片）；惟自死者寅○○背部所傷勢觀之，
      其主要係擦傷；且依中央警察大學於本院所為現場重建鑑
      定結果，認為死者寅○○背部所受之傷主要係推撞後又再
      遭輾壓所致（詳如後述），均不足以推認其背部有遭甲車
      自後撞擊。
    (4)死者寅○○致命頭部傷害不足以證明係自背部遭撞擊
    　依法醫研究所鑑定報告對寅○○死亡原因之看法，認為直
      接引起寅○○之死亡原因為：急性硬腦膜下出血（見相驗
      卷第118頁），經解剖發現其頭部所受之內傷傷害為：頭
      顱骨有骨折，於右後頂骨、外骨膜部呈凹陷性骨折（見相
      驗卷第116頁）。雖縣警局勘察報告認為：死者寅○○衣
      服纖維顏色及外觀與自小客車前擋風玻璃下緣破裂處發現
      纖維相似，死者頭部及頸背部傷勢為鈍器傷、右腰部明顯
      擦痕及死者上衣後頸存有一破洞，經模擬研判，死者遭撞
      擊瞬間，應係背部朝自小客車，且其頸背部及後腦傷勢應
      分別撞及自小客車前擋風玻璃左側上、下二處裂痕所致（
      見縣警局勘察報告第11-12頁，模擬照片見該卷第69、70
      頁，甲車前擋風玻璃左側遺有白色衣服纖維照片見該卷第
      57頁）。惟警方將甲車擋風玻璃上所採集之微量白色纖維
      與死者上衣經送內政部警政署刑事警察局鑑定結果，均不
      相似，有該局鑑驗報告一份在卷可稽（見原審卷二第170
      頁），是縣警局勘察報告所指死者遭撞擊瞬間係背部朝自
      小客車，且其頸背部及後腦傷係撞及自小客車前擋風玻璃
      左側上、下二處裂痕所致一節，即與證卷不符，難認為事
      實，本院故不採認。而於本院審理時，依被告丙○○辯護
      人之聲請，將全案卷證委請中央警察大學為現場重建鑑定
　　　，就被害人寅○○所受上開頭部致命傷係如何於碰撞所造
　　　成，中央警察大學依甲、乙二車之車損特徵（參酌縣警局
  　　勘察報告第53頁附75、76號、第85頁附139號照片），研
　    判意見為：甲車左前車頭由後推撞乙機車直立行駛之乙機
      車車尾時，甲、乙二車具有某一速率差，在推撞過程乙機
　　　車排氣管尾端方能在甲車左前保險桿下巴留下穿透型圓洞
  　　及撞擊痕跡，再依據乙機車後車尾右後方向燈殼破碎大牌
    　斷落特徵（見縣警局勘察報告第83頁135號照片），撞擊
      力量有偏右之作用，推定乙機車被撞後車尾微向左偏，乙
      機車騎士身體右側倒向甲車引擎蓋板左四分之一處造成撞
      擊凹痕，其頭部右後頂部撞擊雨刷下方之引擎蓋皮上緣，
      造成頭部橫向撕裂傷併凹陷性骨折（見縣警局勘察報告第
      89頁147號照片），據此推定乙機車騎士身體並未撞及甲
      車左前擋風玻璃（見鑑定報告書第81頁）。是死者寅○○
      所受致命頭部傷害係因其頭部右後頂部撞擊雨刷下方之引
      擎蓋皮上緣所造成，亦不足以推斷證明係其係站立狀態時
      自後背部遭撞擊。
    (5)綜上所述，前述縣警局勘察報告及法醫研究所補充意見，
      以死者寅○○背部、頭部右後頂部、後頸部之傷勢而認為
      其係背部遭自小客車撞擊，尚屬率斷，且與本案卷證並不
      相符，本院故不採認。死者寅○○係在騎乘乙機車之行進
      狀態中遭被告丙○○所駕甲車自後撞擊，乙車騎士即死者
      寅○○忽受此大力撞擊而向上彈飛後始落地等事實，堪以
      認定。
  (三)被害人寅○○致命頭部傷害與庚機車無關
    甲車與乙車發生碰撞後，被害人寅○○有向上彈飛，而於寅
    ○○落地前，又撞及證人卯○○所騎乘庚機車之事實，為被
    告丙○○所不爭執，且經證人卯○○於偵查、原審時證述明
    確。雖被告丙○○曾辯稱：死者寅○○所受致命傷應係與庚
    機車撞擊所致云云。惟本院依其辯護人之聲請送中央警察大
    學為現場重建鑑定，就該部分事實鑑定結果認為：死者寅○○致命頭部傷害係因乙機車被撞後車尾微向左偏，乙機車騎
    士身體右側倒向甲車引擎蓋板左四分之一處造成撞擊凹痕，
    其頭部右後頂部撞擊雨刷下方之引擎蓋皮上緣，造成頭部橫
    向撕裂傷併凹陷性骨折所致，已經本院說明如上。中央警察
    大學參酌甲車、乙車之車損情形，暨死者寅○○頭部外傷情
    形，現場重建結果認為死者寅○○認為致命頭部傷害與庚機
    車並無關連，均與卷證相符，應可採信。被告丙○○猶辯稱
    死者寅○○所受致命頭部傷害可能非伊所撞擊云云，不足憑
    採，併此敘明。
三、被告丙○○所駕甲車之行進動線及現場情形之推斷
　　被告丙○○於上開時地有駕駛甲車自後撞擊其前方所行駛由
　  死者寅○○所騎乘之乙機車，寅○○並因此傷重致死等事實
    ，已經本院認定如上。惟被告丙○○於撞擊乙車前即有先與
    丙車、戊車發生碰撞，且於甲車、乙車撞擊前，被告丙○○
    即在現場與其他人、車有嚴重衝突（詳如下述），本院依被
    告丙○○辯護人之聲請，將全案卷證委請中央警察大學為現
    場重建之鑑定，本院參酌全案卷證及該鑑定報告（鑑定報告
    書一份外放本院證物袋），推認被告丙○○所駕甲車於案發
    時之行進動線及現場情形，並製作附圖一至六，說明如下：
  (一)被告丙○○原來往蘇澳方向欲離駕車去，第一次迴車後往冬
    山方向前進（如附圖一所示）
    (1)被告丙○○於案發前駛駕甲車往蘇澳方向行經香中路靠近
      東城路口時，即因其毆打壬○○一事，而遭癸○○、寅○○攔車，被告並停車與癸○○、寅○○二人談話，然後即
      前行再迴車往冬山方向行進等事實，為被告丙○○所是認
      ，核與證人癸○○、壬○○、丁○○、子○○於偵查中所
      證相符（證人癸○○部分見2580號偵卷第190頁、證人壬○○部分見同上偵卷第315頁、證人丁○○部分見同上偵
      卷第188頁、證人子○○部分見相驗卷第44頁），此部分
      事實堪以認定。另被告丙○○雖稱其有下車與癸○○、寅
      ○○講話云云，惟證人癸○○、壬○○、丁○○、子○○
      均明確指稱被告丙○○沒有下車，係在車上駕駛座上與癸○○、寅○○等人講話等語（卷證出處均同上），與被告
      丙○○所辯有下車談話一節，均不相符；再依被告丙○○
      所辯：其下車後即被毆打及砸車云云，惟依其所提診斷證
      明書所載其臉部撕裂傷3公分、左側前臂挫瘀傷等傷勢而
      已（診斷證明書見原審卷二第102頁），且經本院檢視縣
      警局勘察報告卷第16頁所附被告丙○○受傷照片觀之，被
      告丙○○頭部所受傷勢較偏於左側額頭部位，併其另一傷
      勢係其左臂部位，且傷勢均非嚴重，本院推認其並未下車
      而係在車上駕駛座上搖下車窗與癸○○等人對話時被毆之
      可能性為大，而較不可能係下車後遭群毆所致；況被告丙○○若下車時已與癸○○等人發生嚴重衝突，又焉有機會
      再上車駕車離去？益證證人癸○○等人所證述被告丙○○
      未下車，其僅係在駕駛座上與癸○○、寅○○談話一節，
      較可採信，被告丙○○所辯係下車遭毆打、砸車一節，並
      不可採。
    (2)被告丙○○所辯係下車遭毆打、砸車一節，本院認定其並
      未下車，已如上述。惟被告丙○○確實有被打傷，有診斷
      證明書及照片可為佐證，已經說明如上。而被告丙○○所
      駕甲車之擋風玻璃及其四週車窗玻璃確實遭嚴重毀損，有
      甲車之車損照片多張在卷可證（見縣警局勘察報告卷第40
      頁附49號、第41頁附51、52號、第42頁附54號、第43頁附
      55、56號、第44頁附57、58號、第45頁附59、60號、第49
      頁附67、68號、第50頁附69、70號、第51頁附71、72號等
      照片共16張）；及斯時有經過現場之目擊證人庚○○於原
      審及本院審理時均到庭證稱：有經過現場約停下五分鐘，
      看到一部白色車子被圍住，有人拿棍棒在砸車等語（見原
      審卷一第114頁、本院卷二第34頁背面），及證人乙○○
      於本院審理時亦到庭證稱：當天到現場二次，第一次到時
      被告丙○○車子是往蘇澳方向，有很多機車圍住他等語（
      見本院卷第35頁、36頁背面），再參以被告丙○○於案發
      前不久之同日下午即因毆打壬○○，而引起癸○○等人之
      不滿，丑○○亦打電話約其談判，則癸○○等人即夥眾故
      意圍堵被告丙○○人車而欲加報復，則一干人等見面後定
      起衝突甚明，是被告丙○○所辯有被機車包圍、攔阻並砸
      車一節，並非無稽，應可採信。
  (二)被告丙○○於第一次迴車後與丙車發生第一次碰撞，隨即又
    與戊車發生第二次碰撞（如附圖二、三所示）
    (1)被告丙○○駕駛甲車往蘇澳方向行經香中路接近東城路口
      附近時，即遭癸○○、寅○○攔車而質問其毆打壬○○一
      事，被告丙○○於停車與癸○○、寅○○二人談話時被毆
      打，被告丙○○臉部及左前臂有受傷，被告丙○○於駕車
      前行後又往冬山方向方駛，已經本院認定說明如上。而被
      告丙○○於第一次迴車後，在往冬山方向之香中路上，即
      陸續與行進中之丙車（由丁○○騎乘，搭載辛○○）發生
      第一次碰撞，隨即再與停在路旁之戊車（由戊○○騎乘，
      搭載壬○○）發生第二次碰撞，丁○○、辛○○之身體並
      有受傷等事實，均為被告丙○○所是認，核與證人癸○○
      、壬○○、子○○、戊○○、丁○○、辛○○等人於偵查
      及原審時所證述情節相符；且有羅東博愛醫院所出具丁○○、辛○○受傷之病情說明書、病歷等件在卷可稽（見原
      審卷三第231-240頁），及丙車、戊車之毀損照片多張可
      為佐證（見縣警局勘察報告卷內所附照片），該部分事實
      堪以認定。
    (2)甲車、丙車第一次碰撞地點之推定
      被告丙○○於第一次迴車後往冬山方向行進後即與丙車發
      生碰撞。關於碰撞之地點，經本院送請中央警察大學為現
      場重建之鑑定結果，其參酌卷附警繪事故現場圖，而判定
      ：在香中路東城路口北端、北向路側第二根路燈桿起5.9
      公尺，約在戊機車肇事終止位置後方3.0公尺的北向車道
      ，有一刮地痕跡約1.0公尺，經重建後詳如鑑定報告中圖
      三事故現場重建比例圖（見鑑定報告第57頁），再就事故
      現場各涉案車輛肇事終止位置分佈，推定一刮地痕與丙機
      車倒地最為有關，故推定甲車第一次碰撞丙機車的地點，
      約在該刮地痕起點前（南）約5.0公尺處，此時丙機車係
      由南向車道向左偏向75度進入北向車道，甲、丙兩車第一
      次碰撞地點推定如附圖二所示Ｂ處（見鑑定報告第75-76
      頁理由之說明暨第75頁圖19）。
    (3)甲車、戊車第二次碰撞地點之推定
      被告丙○○所駕甲車在如附圖二所示Ｂ處與丙車發生第一
      次碰撞後，又再與戊車發生碰撞。而甲車、戊車碰撞時，
      戊車係停放於路旁之狀態，業據該車騎士戊○○於警詢、
      偵查及原審時陳明無誤，戊○○及其所搭載之壬○○均未
      因此受傷，檢察官就此部分亦起訴被告丙○○涉嫌犯罪，
      且此部分事實與被告丙○○被訴殺人犯行並無直接關連，
      惟本院為敘述甲車當時之行進動線，就該部分事實之認定
      即以中央警察大學於本院審理時所為現場重建之鑑定結果
      為據，茲將其研判結論說明如下：推定丙機車與甲車碰撞
      前，戊機車係跟隨在丙機車旁之某處，當丙機車被甲車碰
      撞時，戊機車則已掉頭行駛在北向車道外側邊線附近，認
      為當甲、丙兩車發生第一次碰撞後，甲車隨即撞上戊機車
      （原鑑定報告誤植為丙機車）的機率最大；再依如附圖二
      所示，戊車倒地位置約在甲、丙兩車第一次碰撞地點左前
      方約15公尺處的人行道，且依卷內戊機車後輪扭曲變形之
      照片所示（見縣警局勘察報告卷第78頁126號照片），應
      係戊機車車身向左倒地後，後輪後緣被由底盤下方往上輾
      壓，此一作用力方向與甲車碰撞丙機車後的行駛軌跡多有
      吻合，推定甲車右後輪輾壓戊機車前與戊機車一連串車體
      位置碰撞地點如附圖三所示（見鑑定報告第76-79頁理由
      之說明暨第79頁圖22）。
    (4)被告丙○○第一次迴車地點之推定
      甲車、丙車發生第一次碰撞地點推定如附圖二所示之Ｂ處
      ；而在甲車發生第一次碰撞前原係往蘇澳方向行駛，其確
      實有迴車往冬山方向行駛，始發生第一次碰撞，業如上述
      。惟關於被告丙○○第一次迴車之地點，依全案卷證，無
      法明確認定，本院衡量關於該地點所在與被告丙○○被訴
      本案殺人犯行並無直接關連，惟為敘述甲車當時之行進動
      線，就該部分事實之認定亦以中央警察大學於本院審理時
      所為現場重建之鑑定結果為據，茲將其研判結論說明如下
      ：由於送鑑資料，並無確跡可以證明甲車第一次迴車掉頭
      地點，惟據鑑定報告圖三（見鑑定報告第57頁）事故現場
      重建結果與事故發生情節，其最可能地點應在香中路東城
      路口前，若考慮甲車、丙車發生第一次碰撞地點推定結果
      ，甲車第一次迴車掉頭地點推定約在香中路東城路口前如
      附圖一所之示之Ａ處（見鑑定報第76頁理由之說明暨第77
      頁圖20）。
  (三)被告丙○○於第二次碰撞後又進行第二次迴車往蘇澳方向前
    進，而與死者之乙車發生第三次碰撞（如附圖四、五所示）
    (1)被告丙○○在往冬山方向之香中路上與戊車發生第二次碰
    　撞後，又第二次迴車往蘇澳方向前進之事實，為被告丙○○所是認，核與現場目擊證人癸○○、子○○、壬○○、
      戊○○等人於偵查、原審時所證相符；且被告第二次迴車
      後確實係在往蘇澳方向自後撞擊被害人寅○○所騎乘之乙
      機車，致寅○○死亡之事實，業經本院認定如上。則被告
      丙○○在往冬山方向發生第二次碰撞後，接續又在往蘇澳
      方與被害人寅○○所騎乘之乙機發生第三次碰撞，勢必被
      告丙○○在第二次碰撞後須又迴車掉頭往蘇澳方向前進，
      始符合全案跡證。被告丙○○於第二次碰撞後，又第二次
      迴車往蘇澳方向前進之事實，堪以認定。
    (2)被告丙○○第二次迴車地點之推定
      關於被告丙○○第二次迴車之地點，依全案卷證，無法明
      確認定，本院衡量關於該地點所在與被告丙○○被訴本案
      殺人犯行並無直接關連，惟為敘述甲車當時之行進動線，
      就該部分事實之認定亦以中央警察大學於本院審理時所為
      現場重建之鑑定結果為據，茲將其研判結論說明如下；由
      於送鑑資料並無明確又掉頭迴轉地點，惟據戊機車肇事終
      止位置與香中路道路狀況（路寬），推定甲車在輾壓戊機
      車後約往左前方行駛約30公尺，做第二次的迴車掉頭，其
      地點推定如附圖四所示之Ｃ處（見鑑定報第79頁理由之說
      明暨第80頁圖23）。
    (3)甲車、乙車第三次碰撞地點之推定
      甲車與乙車發生第三次碰撞後，被害人寅○○與乙機車即
      人車分離，被害人寅○○並向上彈飛，而於落地前，又撞
      及證人卯○○所騎乘之庚機車，已如前述。關於甲車、乙
      車碰撞地點之推定，中央警察大學參酌卷附警繪現場圖、
      車損照片及證人卯○○所述經過情形，現場重建之鑑定結
      果為：、甲車由冬山往蘇澳方向行駛時撞及乙機車，乙
      機車被撞後人車分離，在乙機車騎士落地前又撞及由東城
      路右轉行駛香中路北向車道的庚機車，故推定甲車撞擊乙
      機車時的行駛位置，應在庚機車肇事位置車頭左前方的香
      中路上。、在庚機車肇事終止位置車頭左前方縱向距離
      4.0 公尺、與北向車道邊線橫向距離3.2公尺處有一隻拖
      鞋（右腳），雖現場照片顯示兩隻拖鞋皆掉落在血跡旁，
      該右腳拖鞋應屬乙機車騎士寅○○所穿戴，在甲、乙兩車
      碰撞過程所掉落，且右腳拖鞋的原始掉落位置應在警繪圖
      所示位置，故推定乙機車與甲車發生碰撞位置應在該右腳
      拖鞋掉落位置之前約5.0～7.0公尺處。、再據涉案車輛
      車損形成原因重建結果，並綜合乙機車騎士寅○○倒地位
      置、乙機車肇事終止位置等跡證，推定乙機車騎士寅○○
      撞擊庚機車前，係由寅○○騎乘乙機車被甲車由後推撞，
      其碰撞地點約在該右腳拖鞋掉落位置之前約5.0～7.0公尺
      的香中路南向車道近道路中心線附近，如附圖五所示之Ｄ
      處（見鑑定報第80、81頁理由之說明暨第82頁圖24）。
  (四)第三次碰撞後，證人卯○○騎乘庚機車到場，被告丙○○又
    進行第三次迴車（如附圖六所示），然後離去
    (1)被告丙○○所駕甲車在如附圖五所示之Ｄ處與乙機車發生
      第三次碰撞後，原往蘇澳方向前行之甲車又進行第三次迴
      車掉頭動作而往冬山方向行駛前行至如附圖六所示之Ｆ處
      ，因甲車故障無法繼續前行，被告丙○○始棄車離開現場
      等事實，為被告丙○○所是認，且與現場目擊證人癸○○
      、子○○、壬○○、戊○○等人於偵查、原審時所證相符
      ，並有警繪現場圖一份在卷可為佐證，此部分事實堪以認
      定。
    (2)被告丙○○第三次迴車地點之推定
      關於被告丙○○第三次迴車往冬山方向前行，其迴車掉頭
      地點之推定，中央警察大學參酌卷附警繪現場圖、車損照
      片及現場跡證等，現場重建之鑑定結果為：、乙機車騎
      士寅○○被撞後倒向甲車引擎蓋板過程，乙機車則因車尾
      排氣管與甲車左前保險桿的推撞，乙機車並未立即倒地，
      因甲車由後撞擊乙機車力量有偏右之作用，除了造成乙機
      車被推撞後車尾微向左偏，且因甲車住右前行駛之推撞，
      造成乙機車車身重心右偏最後向右倒地，乙機車後輪前緣
      的直立起落架右側支架與排氣管並為甲車左前車頭所推撞
      ，由於乙機車在事故現場留下刮地痕跡較明確者，如現場
      照片所示（見縣警局勘察報告卷第25頁附19、20號刮地痕
      前段、中段照片））始於香中路東城路口西北角之行人穿
      越道標線（班馬線）附近往路口內左彎刮行，推定甲車左
      前保險桿撞擊已倒地的乙機車造成較明確刮地痕跡時之地
      點（見鑑定報第83、84頁理由之說明暨第84頁圖26）。
      、甲車從香中路東城路口西北角之行人穿越道標線附近，
      將已倒地之乙機車往路口內左彎推行，當推行至路口中留
      下左彎之刮地痕，在甲車駕駛人突然減速停車的動作下，
      乙機車以原來的慣性繼續往前刮行至肇事終止位置（即附
      圖六所示之Ｇ處），留下如現場照片所示之直線型雙線斷
      續狀刮地痕跡（見相驗卷第31頁下方照片，係由西向東拍
      攝乙機車肇事終止位置），甲車在突然減速停車後並做第
      三次掉頭迴轉，其掉頭迴轉推定如附圖六所示之Ｅ處（見
      鑑定報第85頁理由之說明暨第85頁圖27）。
四、關於被告丙○○於案發時其所駕甲車之行進動線、迴車次數
    及地點，及與本案有關之第一次碰撞、第二次碰撞、第三次
    碰撞地點，已據本院說明認定如上。本院參酌中央警察大學
    現場重建鑑定結果暨全案卷證．審理結果認為被告丙○○所
    駕甲車與丙車發生第一次碰撞，合乎刑法上正當防衛之要件
    ，說明如下，
  (1)第一次迴車之原因
    被告丙○○最初係往蘇澳方向行駛，其於發生第一次碰撞前
    ，在如附圖一所示Ａ處為第一次掉頭迴車往冬山方向行駛，
    已如上述。關於其迴轉掉頭之原因，因本案於最初警詢、偵
    查時，對被告丙○○當時行進動線未臻明瞭，故未明確調查
    ，惟被告丙○○於起訴後原審及本院審理時均辯稱：本來往
    蘇澳方向開車，因在前方香中路東城路口看到丑○○的車子
    橫停在路口，丑○○及其兒子癸○○分別拿長槍、短槍站在
    車旁，伊很害怕，就在路口前迴車掉頭往冬山方向等語（見
    原審卷一第42頁94年3月3日準備狀、本院卷第250頁96年8月
    23 日準備程序筆錄）。雖證人丑○○於原審及本院審理時
    均到庭否認有在現場持槍及將車橫停在路口阻擋被告丙○○
    離去云云，及證人癸○○於偵查中亦否認辰○○有帶長槍到
    現場云云；惟證人丑○○、癸○○當日即係為被告丙○○毆
    打壬○○一事夥眾尋仇，已如前述，是證人丑○○、癸○○
    或其同夥有人在現場持有相類於槍枝之不明兇器，本為極可
    能之事，證人丑○○、癸○○上開證言，本院自難加以採信
    。且查：案發當時有經過現場之證人巳○○於原時證稱：當
    時我正要去冬山逛夜市，有騎機車經過現場，有看到很多人
    打被告丙○○的車子，有看到丑○○的轎車橫著停放在路邊
    ，還有十幾台機車在旁邊，攔下一輛白色的車子，丙○○在
    車上，因為車窗沒有關，我看到十幾台機車圍著他，我有聽
    到丑○○說把他攔下，我知道丑○○的車號是000000或是
    0000 號，我有坐過他的車，車色是土黃色，類似皮膚色，
    ．．．有看到丑○○手拿壹支長槍等語（見原審卷一第113
    頁、第145頁）。證人庚○○於原審時證稱：不認識丙○○
    ，當日有經過現場，看到一輛白色的汽車被一群人圍住，並
    砸他的車，約五分鐘之後，白色車開動，我聽有人喊再跑就
    開槍等語（見原審卷一第114頁）；於本院審理時再到庭為
    同一內容之證言，並再證稱：「（你在地院作證說，白色車
    子被砸後要移動，有人說再跑就開槍，是誰說的，你有無注
    意？）我沒有注意，但確實有一個人說這句話，他說的很大
    聲，我聽的很清楚，但是白色車子還是往蘇澳方向移動。」
    等語（見本院卷二第34頁正面、背面）。證人乙○○於原審
    時證稱：到現場時，丙○○在蛇行，撞到丁○○，差點撞到
    我，後來就停在路邊，丙○○叫我去報警，後來我在冬山鄉
    公所那邊遇到警察，我看到丙○○撞到丁○○那次，沒看到
    撞到寅○○，後來我又回到現場，才知道已經撞到寅○○，
    沒有看到丙○○，．．．我在現場有看到丑○○的車橫停在
    路口，丑○○、午○○拿槍站在車旁，當時我是往蘇澳方向
    ，第一次在現場時我就看到他們拿槍等語（見原審卷二第89
    -92頁），並有證人乙○○庭繪現場圖一份可稽（見原審卷
    二第97頁）；於本院審理時亦到庭為相同內容之證述（見本
    院卷二第35頁正面、背面）。另證人甲○○於本院審理時亦
    到庭證稱其當時坐在證人乙○○車上，乙○○確有駕車經過
    本案現場，有停車與人談話，乙○○後來就去鄉公所附近跟
    警察報警，然後又再回到現場，但其均不認識現場的人，不
    知道發生何事等語（見本院卷二第37頁正面、背面）。是自
    證人庚○○、巳○○、乙○○等人所述，在前述被告丙○○
    第一次迴車或發生第一次碰撞前，現場應有人持有相類於槍
    枝之不明兇器。雖檢察官於原審時曾質疑證人庚○○、巳○○、乙○○等人是否真有目擊現場而懷疑其證言之真實性，
    惟本院參酌以本案案發時間係晚8、9時間之事，地點又係大
    馬路上，證人庚○○、巳○○、乙○○、甲○○等人自稱有
    經過現場而為上開證言，尚無何顯違常情之處，渠等上開所
    證：有人對被告丙○○說再跑就開槍、現場有人持槍、丑○○的車橫停在系爭路口等各情，應屬可採。再參以被告丙○○最初係往蘇澳方向行進，於第一次迴車前即已遭毆打及圍
    車（詳見前理由三(一)、(二)之說明），被告丙○○為求生命、
    財產之安全應立即駕車前行以求儘速離開現場才是，若非於
    系爭路口見有丑○○車輛及其手持不明兇器阻擋，被告丙○○實無由於Ａ處又迴轉掉頭再往冬山方向行進之理。被告丙○○所辯第一次迴車由蘇澳往冬山方向行進之原因，係因看
    到前方系爭路口停放有丑○○之車輛及其手持兇器阻擋離去
    一節，應非無稽，可堪採信。
  (2)甲車、丙車碰撞型態之推定
    關於甲車、丙車如何發生本案之第一次碰撞，依中央警察大
    學現場重建之鑑定結果：經比對卷內所附甲車車損照片，因
    甲車左前保險桿彎角灰色飾條、落前車牌左緣外掀、車牌左
    側與螺絲座脫離（見縣警局勘察報告卷第40頁附49號照片、
    相驗卷第27頁上方照片），據前車牌左緣外掀、車牌左側與
    螺絲座脫離特徵，推定造成此一車損力量，係來自於甲車左
    前方之橫向撞擊力量，推定為某直立行駛機車由甲車車頭左
    前方橫向撞擊所造成；而經檢視涉案五部機車右前車頭車損
    情形（即乙車、丙車、戊車及子○○、癸○○所各駕駛之上
    開機車），僅丙機車前車頭與後車尾嚴重碎裂毀損無法排除
    ，再參酌丙機車騎士丁○○及後載乘客辛○○之受傷情形，
    推定即係丙機車與甲車左前方撞擊所造成（詳見鑑定報告第
    60 、61頁暨第61頁圖七：丙機車右前車頭撞擊甲車左前車
    頭碰撞型態之推定圖）。被告丙○○辯稱：不是自後方故意
    追撞丙機車一節，尚可採信。
  (3)第一次碰撞之原因
    被告丙○○於附圖二所示之Ｂ處與丙車發生第一次碰撞，隨
    即又與戊車發生如附圖三所示之第二次碰撞，已如前述。被
    告丙○○均辯稱：被多輛機車包圍阻擋，伊被砸車且被打受
    傷不得已才撞到機車等語。雖證人癸○○、子○○、戊○○
    、丁○○、辛○○均否認在現場有以機車包圍被告丙○○人
    車及砸車；惟如前述，證人巳○○、庚○○於原審或本院審
    理時已證稱被告丙○○所駕甲車確實有被機車包圍及被砸等
    語；及依卷附遺留在現場之甲車毀損照片觀之，甲車之前擋
    風玻璃及其四週車窗玻璃確實遭嚴重毀損，有甲車之車損照
    片多張在卷可證（見縣警局勘察報告卷第40頁附49號、第41
    頁附51、52號、第42頁附54號、第43頁附55、56號、第44頁
    附57、58號、第45頁附59、60號、第49頁附67、68號、第50
    頁附69、70號、第51頁附71、72號等照片共16張）。且中央
    警察大學現場重建鑑定報告亦指出：依車損形成原因重建結
    果，甲車車損經比對、鑑定，可以明確推定甲車先後與乙、
    丙、戊三機車至少有7次的碰撞或輾壓外，尚有超過15 次以
    上的撞球桿或棍棒打擊所造成（見鑑定報告第67、68頁說明
    ），．．．依甲車車損作用力方向，其作用力量來源分屬甲
    車兩側，其車損形成過程有係在靜止狀態中者，亦有在往前
    移動的狀態，，．．．施力者位置不同有可能係人數一人以
    上在甲車靜止狀態所打擊，亦有可能為一人在甲車往前移動
    過程連續打擊之結果，．．．甲車車損至少有18個以上的打
    擊力量，來自於非車輛碰撞所造成，有一半以上是屬於靜態
    受力，故推定甲車係停車狀態被以撞球桿或棍棒砸後，才有
    甲車往前駛離現場、機車車圍堵動作，並衍生出與機車碰撞
    行為；另由作用力分佈甲車左右兩側，推定以撞球桿或棍棒
    打擊甲車造成車損的人數，至少在甲車停止位置左右兩側各
    一人，但據事故現場查獲的四截撞球桿（見勘察報告卷第
    115頁照片）均有打擊痕跡顯示，亦不排除有四人以上以撞
    球桿或棍棒參與砸車（詳見鑑定報告第72-73頁說明暨參照
    第60頁圖五：甲車左前車頭車損受力方向圖、第63頁圖九：
    甲車前擋風玻璃車損受力方向圖、第64頁圖十：甲車右前車
    身車損受力方向圖）；並有扣案撞球桿4枝（已斷裂）可為
    佐證。足認被告丙○○所辯：到達現場後，停車下來與癸○○、寅○○講話，後來被打、被砸車、被機車包圍擋住等各
    節，應為可採。再依前述鑑定報告對第一次碰撞之地點推定
    為如附圖所示之Ｂ處，關於此部分現場之重建，鑑定報告復
    指出：依卷附警繪現場圖顯示，有一刮地痕約1.0公尺（詳
    見2580號偵卷第49頁），就事故現場各涉案車輛肇事終止位
    置分佈，推定一刮地痕與丙機車倒地最為有關，推定丙機車
    大角度進入對向車道，係有追逐已駛離的甲車，遇其掉頭迴
    轉有故意阻止甲車前進之動作（見鑑定報告第75-76頁說明
    ）。足認被告丙○○所辯：第一次碰撞前有遭機車包圍阻擋
    前行一節，應屬可採。再參以證人乙○○於原審時所證：「
    （你看到丙○○蛇行，是何原因？）應該是在閃避人車，他
    那時候的擋風玻都已經破了，那些人要砸他，他應該是在閃
    人等語（見原審卷二第92頁）；證人子○○於原審時證稱：
    「（你為何沒有被撞到？是否丙○○不想撞你？）可能吧。
    他要撞過來，我躲在電線桿旁邊，他快要撞到時，他就閃開
    」等語（見原審卷二第50頁）；及依前述現場重建鑑定報告
    ，對於甲車、丙車碰撞型態之推定，認為係丙機車直立行駛
    於甲車車頭左前方，丙機車之車頭橫向撞擊於甲車車頭左前
    方，均足推認於第一次碰撞前，乃丙機車故意阻擋甲車前行
    ，甲車則非故意自後方撞擊前行之丙機車。綜核上開證人等
    證言、現場重建之鑑定報告及相關現場跡證，足認被告丙○○於第一次碰撞丙車前，確實有被多輛機車追逐包圍，其所
    辯稱：只是要離開現場，但被機車擋住、包圍，才撞到前方
    的機車等語，尚可採信。
  (4)按刑法第23條前段規定：對於現在不法之侵害，而出於防衛
    自己或他人權利之行為，不罰。此即所謂「正當防衛」。而
    依前之說明，本案被告丙○○於第一次碰撞丙車前，其所駕
    甲車已經嚴重被砸，身體亦被毆打受傷，於欲駕車離去之行
    進途中亦一再被機車追逐、包圍並砸車，則被告丙○○為防
    衛自己之生命、財產安全，為求能離開現場、擺脫機車追逐
    ，而於行進中不得已與在其左前方阻擋之丙機車發生碰撞，
    應認被告丙○○於撞擊丙機車時，並無傷害丙車騎士丁○○
    及後載乘客辛○○之故意或取渠等性命之故意甚明。被告丙○○合乎刑法正當防衛之規定等語，應可採信。另自丁○○
    、辛○○身體所受前開傷勢觀之，甲車與丙車撞擊力道應非
    猛烈，本院參酌全案卷證並認無刑法第23條後段所指防衛過
    當情形，附此敘明。
五、被告丙○○係基於殺人故意自後撞擊丙車
    被告丙○○雖一再辯稱：不是基於殺人故意與乙機車發生第
    三次碰撞云云。惟本院審理結果仍認被告丙○○係基於殺人
    犯意自後撞擊丙車致丙車騎士寅○○死亡，分述如下：
  (一)甲車、乙車碰撞型態之推定
    關於甲車、乙車如何發生本案之第三次碰撞，依中央警察大
    學現場重建之鑑定結果：依卷內甲車車損照片顯示（見縣警
    局勘察報告卷第53頁75、76號照片），甲車左前車頭保險桿
    下方的下巴，有一直徑約1.8公分的小圓洞車損最為獨特，
    其特徵為上四分之三圓周切割整齊，被拓切的小圓形外翻，
    其底端並未切割分離約有0.5公分還連接在保險桿上，在75
    號照片中標示牌「15」旁的比例尺轉角處有一處撞擊脫漆情
    形；經比對卷內乙機車照片，乙機車車尾排氣管附著保險桿
    尾端小管圓週有凹陷情形，10點鐘方向之螺絲有白色附著物
    （見縣警局勘察報告卷第85頁139號照片）。不論就高度、
    車損圓洞直徑、附著物、切割特徵至為明確吻合，乙機車之
    撞擊力量來自於甲車正前方，推定甲車左前車頭由後推撞直
    立行駛之乙機車車尾，乙機車排氣管尾端小管直撞在甲車左
    前保險桿下把拓切圓洞；另依卷附乙機車車損相片所示（見
    縣警局勘察報告卷第82頁133號、第83頁135號照片），乙機
    車後車尾右後方向燈殼破碎、大牌從固定螺絲基座斷落之車
    損與甲車左大燈燈座鬆脫後縮，亦推定與此碰撞型態有關，
    且左用力微偏在乙機車車尾右側（詳見鑑定報告第59、60頁
    、第60頁圖五：甲車左前車頭車損受力方向圖、同頁圖六：
    甲車左前車頭推撞乙機車車尾碰撞型態推定圖）。
  (二)被告丙○○所駕甲車係自後方直接推撞由死者寅○○所騎乘
    乙機車車尾，業經本院認定如上。被告雖辯稱：因擋風玻璃
    被砸，以及頭部受傷流血滿面，影響視線，不是故意自後方
    追撞死者寅○○的云云；及中央警察大學鑑定報告亦指出；
    甲車前擋風玻璃被打破成蛛網狀裂痕，在行駛發生碰撞，蛛
    網狀裂痕已對行車視線造成嚴重影響等語（見鑑定報告第92
    頁）。惟查：(1)、依被告丙○○所提診斷證明書所載，其臉
    部僅受有撕裂傷3公分而已（診斷證明書見原審卷二第102頁
    ），並有其受傷照片一張在卷可稽（見縣警局勘察報告卷第
    16頁1號照片），其傷勢並非嚴重，難認已達血流滿面程度
    ；再參以當日在發生第一次碰撞後有與其對話之目擊證人乙○○於本院審理時所證：「（你看到丙○○在現場時，丙○○有無受傷？）他臉部有受傷，額頭有流血。」、「（流血
    有流滿臉很多？）沒有，就是有流血，並不是流的滿臉，也
    不算多。」等語（見本院卷第36頁正面、背面），足證被告
    丙○○所辯因受傷血流滿面而影響視線一節，並不可採。(2)
    、至被告丙○○所駕甲車於第一次碰撞因被砸車，前擋風玻
    璃破損嚴重，惟經本院檢視視卷附甲車前擋風玻璃破損照片
    （見縣警局勘察報告卷第49頁67號、第42頁54號、第43頁56
    號照片），鑑定報告所指甲車前擋風玻璃之「蛛網狀裂痕」
    ，主要係位在右側及左側邊緣靠近車門部位，而甲車前擋風
    玻璃左側駕駛座正前方部位，雖亦有裂痕，但明顯未有所謂
    之蛛網狀裂痕，認為駕駛即被告丙○○之前方視線雖有影響
    ，但尚未達全然無法看清程度。被告丙○○辯稱：因擋風玻
    璃被打破致影響視線一節，尚難認與卷證相符，不足憑採。
    (3)、況如被告丙○○所述其於發生第三次碰撞後、第三次迴
    車前，仍看到丑○○車輛橫停在前方系爭路口，丑○○、癸○○分持長、短槍站在車旁云云（見本院卷一第251頁），
    若被告丙○○之前方視線已被嚴重影響，其又焉能看見更遠
    處之丑○○車輛暨丑○○、癸○○分持長、短槍站在車旁，
    益證被告丙○○上開所辯因砸車、受傷視線被影響，看不清
    前方才撞到寅○○一節，為卸責脫罪之詞，不足採信。
  (三)再被告丙○○係於第二次迴車後（自冬山方向迴轉掉頭往蘇
    澳方向），自後方直接推撞由死者寅○○所騎乘乙機車車尾
    ，已如前述。而又被告丙○○於第二次迴車前因要閃躲機車
    之包夾，而與丙車、戊車發生第一次、第二次碰撞，丙車騎
    士未○○、乘客辛○○並分別受傷，衡情斯時現場自一片混
    亂，即使原來有包夾被告丙○○之機車，為顧及自身生命安
    全，本能反應之下定會立即走避、閃躲，以免為甲車所撞及
    ，被告丙○○辯稱其撞到丙車、戊車後因前方仍有多部機車
    阻擋故再迴車往蘇澳方向一節，顯違常情，自難採信。且本
    院前開調查證據結果，採認被告丙○○所辯稱：其於第一次
    迴車之原因係因看見丑○○車輛停放於前方系爭路口（即往
    蘇澳方向），並與另一人分持不明兇器站立車旁等情，則被
    告丙○○於撞擊丙車、戊車之後，大可逕自往冬山方向駕車
    離去，焉有立即又（第二次）迴車再往蘇澳方向前行之理？
    被告丙○○所辯係為閃避前方車輛才第二次迴車往蘇澳方向
    行進一節，即難採信。再被告丙○○於撞擊乙機車後又再（
    第三次）迴車往冬山方向前行，益證於被告丙○○與丙車、
    戊車發生第一次、第二次碰撞後，現場即已無人車再敢阻擋
    、包夾甲車，而被告丙○○竟又（第二次）迴車往蘇澳方向
    立即自後推撞乙車，其動機至為可議，其所辯係為閃避前方
    車輛才第二次迴車，迴車不是為要撞乙機車一節，即難採信
    。
  (四)又關於被告丙○○撞擊乙機車時之車速及行進動線，依中央
    警察大學現場重建鑑定結果：無法具體估算，但若考量甲車
    推撞乙機車後，乙機車可以滑行或前進至香中路東城路口前
    在為甲車往前推行，可推定兩車行駛速率皆不低，應在三、
    四十公里以上，在考慮甲、乙兩車之速率差，甲車推及乙機
    車之剎那，甲車瞬時車速保守估計應在五十公里以上（見鑑
    定報告第92頁）。再參酌目擊證人癸○○於本院審理時所證
    ：被告丙○○從後面直線往前開，就直撞寅○○的機車，我
    覺得丙○○的車速很快等語（見本院卷二第41頁面）。是被
    告丙○○於第二次迴車後即直線前進以五十公里以上車速自
    後撞擊乙機車；再參酌被告丙○○於案發前即已毆打壬○○
    成傷而為丑○○約出來談判，雙方已生怨懟，互相不滿，而
    被告丙○○於赴約途中又遭癸○○等人攔車、砸車且被毆受
    傷，復見丑○○人車欲對之不利，且其主觀上認為有人持槍
    ，則被告丙○○當時有對死者寅○○不利甚至欲取其性命之
    殺人犯案動機，自屬合理推認。被告丙○○既有殺害寅○○
    之犯案動機，再對照上述被告丙○○第二次迴車無任何正當
    理由，於甫迴車後即高速自後大力追撞死者寅○○騎乘之乙
    機車，依一般人生活之經驗法則，已足推認被告丙○○係以
    置乙機車騎士寅○○於死地之故意，而駕駛甲車自後撞擊乙
    機車。其辯稱沒有殺人故意云云，不足採信。
  (五)又被告丙○○於案發當晚甫離開現場之後，即於同日21時23
    分38秒，以行動電話門號0000000000號撥打己○○所持用之
    行動電話門號0000000000號，依卷附監聽譯文（見2580號偵
    卷第85頁），對話內容如下：
    己○○：你人怎麼跑掉，你跟人撞倒，是整群少年跟你
    丙○○：十幾個近二十個又有持槍，我賭爛，我就跟他講我
　　　　　　待會就過他們那裡，見面車子就被他們打，手被他
  　　　　　們打2下，頭也被打，賭爛上車開到一半又迴頭撞
　　　　    他們．．．
    己○○：喔
    丙○○：整群，大家都有看到
    己○○：那是誰
    丙○○：阿良那一群
    被告丙○○於原審及本院審理時亦承認其有撥打該通電話與
    己○○，且有該內容之對話（見本院卷一第144頁正面、本
    院卷二第46頁正面）。自該對話內容可知被告丙○○事後於
    案發一個小時內即對己○○稱其係故意迴車撞人。雖被告丙○○又辯稱：講的是氣話、故意對己○○誇大的，因為要叫
    己○○把車上的毒品拿走云云。惟查：被告丙○○委請己○○為其拿取車上毒品，與其是否有在現場開車撞人係屬二事
    ，被告丙○○上開辯解，自不足採。而觀諸被告丙○○於電
    話中對己○○所述內容：現場有十幾個人以上、有人持「槍
    」、見面車子就被打、手被打2下、頭也被打、上車開到一
    半又迴頭撞他們、阿良（寅○○）那一群人等各情節，均與
    本院前述調查證據所認定之現場情節大致相符，無何明顯誇
    大不實可言，堪認被告丙○○上開於電話中對己○○所述，
    即係其當時主觀上之認知，益證其開車撞擊死者寅○○所騎
    乘乙機車係欲置寅○○於死地，乃基於殺人犯意而為甚明。
  (六)關於被告丙○○有無輾壓死者寅○○身體，雖被告丙○○均
    否認有輾壓被害人寅○○之身體，且證人即警員申○○於原
    審審理時證稱：被告汽車輪胎沒有異狀，沒有沾上衣服纖維
    ，並沒有輾過等語（見本院卷二第139頁）；及偵辦本案之
    宜蘭縣警察局刑警隊鑑識組人員，勘察死者寅○○所著上衣
    未發現輪胎印痕，而於其長褲發現之疑似輪胎印痕，經與被
    告之甲車前、後四個輪胎印痕比對，均呈現不吻合狀態，有
    勘察報告一份為證（見縣警局勘察報告卷第10、11頁，暨第
    173- 175、176-191頁所附照片）。惟查：(1)、現場目擊證
    人壬○○、癸○○於原審中均證述：寅○○被撞2次，騎機
    車時被撞1次，倒地後，被告丙○○又從身上輾過1次等語（
    見原審卷二第17、36頁）。(2)、中央警察大學所為現場重建
    鑑定結果：依據卷附法醫研究所鑑定書所載，死者寅○○左
    背部有皮下出血約9.0ｘ6.0公分、右背部有大範圍擦傷約
    42.0 ｘ21.0公分延伸至右腰部、右下腹部有長條擦傷痕跡
    寬4.6 公分、延伸至右臀部上部擦傷約9.0公分擦傷範圍約
    23ｘ9.0 公分，其右背部、右臀部上部有大範圍擦傷；另據
    卷內現場相片顯示（見相驗卷第32頁照片），寅○○倒地後
    留有兩處血跡，血跡之北有一道與北向車道邊線平行、呈現
    斷續狀的輪胎印痕，從斷續間隔特徵推定有小型車從血跡上
    方輾壓過所遺留；綜合以上證特徵推定，乙機車騎士寅○○
    撞及庚機車倒地後，其身體上半身有再被某一小客車由南往
    北推移約0.7公尺，此一小客車為被告丙○○所駕駛的甲車
    可能性極高（見鑑定報告第86頁、第87頁圖28：甲車輾壓乙
    機車騎士身體之地點推定圖）。(3)、本院綜核上開現場目擊
    證人之證言及中央警察大學所為現場重建鑑定報告所述，亦
    認被告丙○○於撞及乙機車，第三次迴車往冬山方向後，有
    再輾壓倒置於現場地上寅○○身體之事實。惟本院參酌死者
    寅○○所受頭部之致命傷係第一次為被告丙○○自後推撞時
    即已造成（詳如前述），其死因與事後再遭輾壓並無關連，
    且依上述死者背部所受之傷勢及衣物跡證觀之，及當時現場
    已一片混亂，被告丙○○因甲車前擋風玻璃有被毀損致影響
    視線，非無可能係其未看清已倒臥地上之寅○○身體而不慎
    輾壓，不認為被告丙○○亦係基於同一殺人犯意故意而為。
    惟此部分事實之認定不影響本院對於被告丙○○有上開殺人
    犯行之認定，併此敘明。
六、綜上所述，本件事證已臻明確，被告丙○○、己○○有共同
    傷害壬○○之犯行，及被告丙○○有殺人犯行，均足認定，
    應依法論科。
七、論罪理由
  (一)刑法修正之比較
  　被告行為後，前於94年2月2日修正公布之刑法，已自95年7
    月1日起施行，另刑法施行法亦於95年6月14日增訂該法第1
    條之1規定，並自95年7月1日施行。其中修正後刑法第2條之
    規定，乃係關於新舊法比較適用之準據法，其本身無關行為
    可罰性要件之變更，故於95年7月1日刑法修正施行後，如有
    涉及比較新舊法之問題，即應逕依修正後刑法第2條第1項規
    定，為「從舊從輕」之比較（最高法院95年度第8次刑事庭
    會議決議意旨參照）。茲就本案相關問題比較如下：
  　1.刑法第277條第1項之傷害罪雖未修正，然於上開刑法及其
    　施行法修正施行前，依罰金罰鍰提高標準條例第1條前段
      之規定，刑法第277條第1項罰金刑部分之法定刑度「銀元
      一千元以下」係提高為銀元一萬元即新臺幣三萬元以下，
      最低刑度則依修正前刑法第33條第5款規定，應提高為銀
      元十元即新臺幣三十元以上。嗣因刑法施行法第1之1條已
      增訂：「中華民國94年1月7日刑法修正施行後，刑法分則
      所定罰金之貨幣單位為新臺幣；94年1月7日刑法修正時，
      刑法分則編未修正之條文定有罰金者，自94年1月7日刑法
      修正施行後，就其所定數額提高為三十倍，但72年6月26
      日至94年1月7日新增或修正之條文，就其所定數額提高為
      三倍。」，而此規定因屬前揭罰金罰鍰提高標準條例第1
      條但書所稱之「法律已依一定比率規定罰金或罰鍰之數額
      或倍數」，自應優先適用；又修正後刑法第33條第5款亦
      已將罰金刑調整為新臺幣一千元以上，以百元計算，故依
      前述標準換算，刑法第277條第1項罰金刑部分之法定刑度
      於刑法及其施行法修正施行後，業已變更為「新臺幣三萬
      元以下、一千元以上」，是比較修正前後刑度結果，應以
      修正前之規定對被告較為有利。
  　2.修正後刑法第28條關於成立共同正犯之標準，將原來共同
    　正犯之共同「實施」犯罪，改為共同「實行」犯罪，剔除
      完全未參與犯罪相關行為「實行」之「陰謀共同正犯」及
      「預備共同正犯」，是修正後之共同正犯之可罰性要件之
      範圍業已限縮，乃屬行為可罰性要件之變更，自應比較新
      舊法。惟不論適用修正前後之刑法第28條規定，被告均應
      成立共同正犯，故修正後之刑法並非較有利於被告。
    3.修正後刑法第41條第1項前段有關易科罰金折算標準之規
      定為：「犯最重本刑為五年以下有期徒刑以下之刑之罪，
    　而受六個月以下有期徒刑或拘役之宣告者，得以新臺幣一
      千元、二千元或三千元折算一日，易科罰金。」，而修正
      前同條項就易科罰金之折算標準係規定：「得以一元以上
      三元以下折算一日，易科罰金」，再依修正前罰金罰鍰提
      高標準條例第2條（現已刪除）之規定，就其原定數額提
      高為一百倍折算一日，即係以銀元一百元、二百元、三百
      元折算一日，折算為新臺幣幣值後，則為以新臺幣三百元
      、六百元、九百元折算一日，是比較修正前後之易科罰金
      折算標準，自以修正前之規定，較有利於被告。
    4.修正前刑法第51條規定：「數罪併罰，分別宣告其罪之刑
      ，依左列各款定其應執行者：」其中第5款規定：「宣告
      多數有期徒刑者，於各刑中之最長期以上，各刑合併之刑
      期以下，定其刑期。但不得逾二十年。」修正後刑法第51
      條第5款規定：「宣告多數有期徒刑者，於各刑中之最長
      期以上，各刑合併之刑期以下，定其刑期。但不得逾三十
      年。」比較結果，修正後刑法並非較有利於行為人。
  　5.本案經綜合比較前述各項法律變更之結果後，修正後之刑
    　法等相關法律規定並未對被告更為有利，依據刑法第2條
      第1項前段，應一體適用修正前刑法相關規定及罰金罰鍰
      提高標準條例第1條前段、修正前該條例第2條之規定。
  (二)法律之適用
    核被告丙○○、己○○就事實一所為均係犯刑法第277條第1
    項之傷害罪；被告丙○○就事實三所為係犯刑法第271條第
    1項之殺人罪。被告丙○○、己○○就所犯上開傷害罪，有
    犯意聯絡、行為分擔，均為共同正犯。又被告丙○○所犯上
    開二罪，犯意個別、罪名不同，應分論併罰。又本案事實一
    傷害罪之被害人壬○○係76年11月間出生，於本案發生為未
    滿18歲之少年，被告丙○○、己○○二人對被害人壬○○所
    犯上開傷害罪，應依兒童及少年福利法第70條第1項規定加
    重其刑。又公訴意旨認被告丙○○亦係基於殺人故意而衝撞
    丙車致丁○○、辛○○受傷行為，涉犯刑法第271條第1項、
    第2項之殺人未遂罪，惟本院審理結果認為被告丙○○此部
    分所為合於刑法第23條之正當防衛規定，且無防衛過當情形
    ，已經本院論述於前，被告丙○○此部分所為既屬不罰之正
    當防衛行為，本應諭知無罪，惟因公訴人認此部分與起訴論
    罪部分有連續犯裁判上一罪關係，故不另為無罪之諭知。
八、撤銷改判及科刑理由
    原審以被告丙○○、己○○二人犯罪事證明確，據以論罪科
    刑，固非無見。惟查：(1)、被告丙○○、己○○二人所犯本
    案傷害罪之犯罪時間係均在96年4月24日以前，有中華民國
    96年罪犯減刑條例之適用，原審於裁判時未及適用該條例對
    被告二人所處宣告刑予以減刑，即有未合。(2)、本案事實一
    傷害罪之被害人壬○○係76年11月間出生，原審就被告丙○○、己○○二人所犯傷害罪部分，未依兒童及少年福利法第
    70條第1項規定加重其刑，自有違誤。(3)、原審未就全案跡
    證詳為審酌，對被告丙○○駕車在現場之行進動線及如何發
    生三次碰撞等事實多所誤認；且被告丙○○撞擊丙車致丁○○、辛○○受傷之行為合於刑法正當防衛之規定，原審認此
    部分所為亦涉犯殺人未遂犯行，而予一併論述處罰，均屬不
    當。(4)、又被告丙○○基於殺人犯意自後撞擊乙機車，使乙
    機車騎士寅○○死亡，被告丙○○此部分所為自基於直接故
    意而為，原審認被告丙○○係基於不確定故意而犯之，亦有
    未洽。被告丙○○上訴否認犯殺人罪，對第二次碰撞之丁○○、辛○○部分，即非全無理由。又被告丙○○、己○○二
    人僅因與懷疑遭被害人壬○○毆打即伺機報復，且二人持棍
    棒聯手毆打少年壬○○，壬○○所受傷勢亦非輕，所為實屬
    非是，且原審就此部分亦疏未依兒童及少年福利法第70條第
    1項規定對被告丙○○、己○○加重其刑，而僅量處被告丙○○、己○○二人有期徒刑四月之刑，尚嫌過輕，檢察官依
    告訴人請求提起上訴指摘原判決量刑不當，應再從重量刑，
    即有理由。另被告丙○○以原審就其所犯傷害罪部分量刑過
    重，及檢察官以被告丙○○所犯殺人罪部分量刑過輕為由，
    提起上訴，依前之說明，自均無理由，惟原判決既有上開可
    議，自應由本院將原判決撤銷改判。爰審酌被告二人品行、
    被害人壬○○所受傷勢非輕，及本案係因被告丙○○先行毆
    打壬○○而引起，猶不知檢討克制，於壬○○夥眾理論時竟
    再萌殺人犯意，以開車撞人方式殺害壬○○之兄寅○○，頗
    具惡性，寅○○於死亡時年僅21歲，造成至親父母家人莫大
    哀痛，且犯後均否認犯罪，本應重罰，惟本院念及被害人寅
    ○○及其同夥對被告丙○○亦有挑釁，被告丙○○並非預謀
    ，乃於現場時因受刺激始一時衝動而犯本案，且已部分賠償
    被害人寅○○家屬所受損害，此有宜蘭縣冬山鄉調解委員會
    調解書1份在卷可參（見2580號偵卷第202頁），並非全無悔
    改之意，併其犯罪所生危害、手段、犯罪後態度等一切情狀
    ，分別量處如主文第二、三項所示之刑。又被告丙○○、己○○所犯本案傷害罪之犯罪時間均係在96年4月24日以前，
    合於中華民國96年罪犯減刑條例第2條第1項第3款所規定減
    刑條件，併就被告丙○○、己○○所處上開傷害罪之宣告刑
    減其二分之一如主文第二、三項所示。且被告己○○減刑後
    所處之刑為有期徒刑6月以下之刑，合於行為時即修正前刑
    法第41條第1項前段規定，得易科罰金，揆諸上開說明，併
    依該條規定對被告己○○諭知易科罰金之折算標準。被告丙○○並定其應執行之刑。
據上論斷，應依刑事訴訟法第369條第1項前段、第364條、第299
條第1項前段，刑法第2條第1項前段、第277條第1項、第271條第
1項、修正前刑法第28條、第41條第1項前段、第51條第5款，中
華民國96年罪犯減刑條例第2條第1項第3款、第7條、第9條，兒
童及少年福利法第70條第1項，罰金罰鍰提高標準條例第1條前段
、行為時罰金罰鍰提高標準條例第2條，判決如主文。
本案經檢察官田炳麟到庭執行職務。
中　　華　　民　　國　　96　　年　　10　　月　　18 　日
       　　　　　 刑事第十七庭  審判長法　官　  趙功恆
                                      法　官　  高明哲
                                      法　官　  孫惠琳
以上正本證明與原本無異。
殺人部分如不服本判決應於收受送達後十日內向本院提出上訴書
狀，其未敘述上訴之理由者並得於提起上訴後十日內向本院補提
理由書（均須按他造當事人之人數附繕本）。
傷害部分不得上訴。
                                      書記官    魏汝萍
中　　華　　民　　國　　96　　年　　10　　月　　23　　日
附錄：本案論罪科刑法條全文
刑法第277條第1項：
傷害人之身體或健康者，處3年以下有期徒刑、拘役或1,000元以
下罰金。
刑法第271條第1項：
殺人者，處死刑、無期徒刑或10年以上有期徒刑。
前項之未遂犯罰之。